【裁判字號】    98,簡,706
【裁判日期】    990210
【裁判案由】    就業服務法
【裁判全文】
臺北高等行政法院判決
                                       98年度簡字第706號
原      告  甲○○○○○○
訴訟代理人  胡鳳嬌  律師
被      告  臺北市政府
代  表  人  乙○○（市長）住同.
上列當事人間就業服務法事件，原告不服行政院勞工委員會中華
民國98年11月12日勞訴字第0980022902號訴願決定，提起行政訴
訟，本院判決如下：
    主  文
原告之訴駁回。
訴訟費用由原告負擔。
    事實及理由
一、程序事項：
    本件因屬不服行政機關所為罰鍰處分而涉訟，其標的之金額
    為新臺幣（下同）10萬元，係在20萬元以下，依行政訴訟法
    第229條第1項第2款、第2項規定及司法院民國（下同）92年
    9月17日（92）院臺廳行一字第23681號令，應適用簡易程序
    ，合先敘明。
二、事實概要：
    原告非法容留來台就學之越南籍學生DAO THI HANG（護照號
    碼：B0000000，中文姓名：陶清姮）於其營業處所從事麵店
    雜務等工作，案經被告於98年5 月13日當場查獲。雖原告98
    年5 月13日於被告所屬勞工局認簽之談話紀錄中稱略以：「
    ……她是我妹妹，叫陶清姮，她在這裡幫我忙，因為我是姊
    姊，而她是我妹妹，妹妹幫忙姊姊是應該的。……沒有付薪
    水，她和我一起住在這裡。……她還沒有申請工作證，因為
    太忙了，沒有空。」惟此即與就業服務法第44條「任何人不
    得非法容留外國人從事工作。」之規定及行政院勞工委員會
    91年9 月11日勞職外字第0910205655號釋示：「查本法第44
    條規定：『任何人不得非法容留外國人從事工作。』係指『
    自然人或法人』與外國人間雖無聘僱關係，但有未依本法及
    相關法令規定申請許可，即容許外國人停留於某處所為其從
    事勞務提供或工作事實之行為而言。」之構成要件相符，此
    有被告所屬勞工局98年5 月13日外籍勞工業務檢查表、原告
    98年5 月13日談話紀錄、陶清姮98年5 月13日談話紀錄及原
    告98年6 月12日陳述意見書可稽，其違法事實洵堪認定，被
    告考量原告因其認為妹妹幫忙姊姊係屬應該而違反上開法令
    ，乃依就業服務法第44條、第63條第1 項規定及行政罰法第
    8 條、第18條規定，以98年6 月26日府勞二字第0980305440
    0 號裁處書（下稱原處分）處罰鍰10萬元整。原告不服，提
    起訴願，遭決定駁回，遂提起本件行政訴訟。
三、本件原告主張：
（一）查原告原籍越南，數年前嫁給台灣人林長暉，並取得中華
      民國外僑居留證，原居留地址為台南縣西港鄉，為謀生計
      ，乃與夫遷居台北市○○區○○街68之5號，並於該地開
      設長春涼麵店，以求謀生糊口．
（二）陶清姮為原告之親妹妹，來台就讀於國立台灣師範大學國
      語教學中心，此有學生證為憑，並取得中華民國居留證，
      而陶清姮居留地記載為「台北市○○區○○街68之5號1樓
      」，即為原告住家與店面之地址．
（三）因陶清姮居住在原告處，且陶清姮為原告之親妹妹，因陶
      清姮居住及生活飲食，日常生活均與原告同住，因此陶清
      姮平常會幫忙原告整理、打掃或照顧小孩，甚至看到原告
      如店裡較忙，即會幫忙，因其吃住均由原告供應，因此依
      據經驗法則，與人倫之常，陶清姮不可能不主動或協助原
      告生活瑣事，或幫忙姊姊麵店之雜事，此乃基於人情之常
      ，並無對價關係，亦非僱傭關係，原告亦未給付薪資給陶
      清姮．且陶清姮居住係原告之夫家，吃住免費，日常生活
      用品，如果原告忙碌，陶清姮卻袖手旁觀，非但原告會不
      悅，原告之丈夫亦會不悅，原告甚至會基於教育立場，不
      論在自己家裡或他人、或親友家中，亦會告知妹妹要主動
      幫忙家事或在他人忙碌之時主動協助之，如果妹妹在家僅
      有吃住，均不幫忙，原告之夫如何看待？故陶清姮偶而幫
      忙麵店之雜事，是因為住店合一，陶清姮為原告之妹妹，
      不論主動或被動，均係基於回饋或幫忙，或協助之意思，
      而非居於僱傭關係而為工作，原處分及訴願決定認為原告
      有非法容留外國人工作或容留外國人工作違反規定之情事
      ，顯然有誤會，故懇請本院斟酌經驗法則，與一般生活習
      慣之考量，准予撤銷原處分．
（四）綜上所述，聲明求為判決：
    1.訴願決定及原處分均撤銷。
    2.訴訟費用由被告負擔。
四、被告則以：
（一）法令依據：
      按就業服務法第1條規定：「為促進國民就業，以增進社
      會及經濟發展，特制定本法；……。」第42條規定：「為
      保障國民工作權，聘僱外國人工作，不得妨礙本國人之就
      業機會、勞動條件、國民經濟發展及社會安定。」第43條
      規定：「除本法另有規定外，外國人未經雇主申請許可，
      不得在中華民國境內工作。」第44條規定：「任何人不得
      非法容留外國人從事工作。」第63條第1項規定：「違反
      第四十四條或第五十七條第一款…規定者，處新臺幣十五
      萬元以上七十五萬元以下罰鍰。……」。行政罰法第8條
      規定：「不得因不知法規而免除行政處罰責任。但按其情
      節，得減輕或免除其處罰。」第18條第3項規定：「……
      依本法規定減輕處罰時，……同時有免除處罰之規定者，
      不得逾法定罰鍰最高額之三分之一，亦不得低於法定罰鍰
      最低額之三分之一。」勞委會91年9月11日勞職外字第091
      0205655號函略以：「查本法第44條規定『任何人不得非
      法容留外國人從事工作。』係指『自然人或法人』與外國
      人間雖無聘僱關係，但有未依本法及相關法令規定申請許
      可，即容許外國人停留於某處所為其從事勞務提供或工作
      事實之行為而言……」
（二）本件原告非法容留越南籍無工作證陶清姮，於原告在臺北
      市○○區○○街68之5 號開設之「長春涼麵店」從事工作
      ，經被告所屬勞工局派員會同被告所屬警察局中山分局長
      春路派出所員警於98年5 月13日當場查獲屬實。雖原告98
      年5 月13日於認簽之談話紀錄中稱略以：「……她是我妹
      妹，叫陶清姮，她在這裡幫我忙，因為我是姊姊，而她是
      我妹妹，妹妹幫忙姊姊是應該的。……沒有付薪水，她和
      我一起住在這裡。……她還沒有申請工作證，因為太忙了
      ，沒有空。」惟此即與就業服務法第44條「任何人不得非
      法容留外國人從事工作。」規定及行政院勞工委員會91年
      9 月11日勞職外字第0910205655號釋示：「查就業服務法
      第44條規定：『任何人不得非法容留外國人從事工作。』
      係指『自然人或法人』與外國人間雖無聘僱關係，但有未
      依本法及相關法令規定申請許可，即容許外國人停留於某
      處所為其從事勞務提供或工作事實之行為而言。」之構成
      要件相符，此有被告所屬勞工局98年5 月13日外籍勞工業
      務檢查表、原告98年5 月13日談話紀錄、陶清姮98年5 月
      13日談話紀錄及原告98年6 月12日陳述意見書可稽，其違
      法事實洵堪認定，被告依前揭規定處罰，並無違誤。
（三）按就業服務法第1條即揭櫫其制定目的乃為促進國民就業
      以增進社會及經濟發展。復就業服務法第5章規範外國人
      之聘僱與管理，其章首亦規定聘僱外國人工作不得妨礙本
      國人之就業機會、勞動條件、國民經濟發展及社會安定，
      故本法禁止非法容留外國人，其立法旨在保障我國國民之
      工作權。另聘僱外國人工作，不得妨礙本國人之就業機會
      、勞動條件、國民經濟發展與社會安定，亦為就業服務法
      第42條所明定。又就業服務法第43條復規定：「除本法另
      有規定外，外國人未經雇主申請許可，不得在中華民國境
      內工作。」另就業服務法所規範之對象，並未限制大型企
      業或工廠經營者始有適用，舉凡一般家庭類、學校、依法
      立案之短期補習班、海洋漁撈工作業者，均應受規範。
（四）雖原告為上開起訴意旨之主張，惟查就業服務法第44條所
      謂之「非法容留外國人從事工作」係指與外國人間雖無聘
      僱關係之存在，但有未依本法及相關法令規定『申請許可
      』，即容許外國人停留於其處所為其從事勞務提供或工作
      事實之行為而言，承上，外國人有勞務之提供或工作之事
      實，即使無償，亦屬「工作」。本件稽之卷附被告所屬勞
      工局於98年5月13日與陶清姮談話紀錄略以：「（問：有
      沒有工作證？）答：沒有，只有居留證。（問：知不知道
      如何申請工作證？）答：要和老師講，我只知道這樣。」
      ；另同日與原告之談話紀錄略以：「（問：妳妹妹在臺灣
      做甚麼？）她是來臺灣讀書，在師範大學語言中心上課，
      學中文。（問：妳妹妹在店裡幫忙工作的時間是？）早上
      8 點左右到中午12點多，然後去學校上課，下課後回到店
      裡再幫忙到10點左右。（問：妳妹妹有無申請工作證？）
      她還沒有申請工作證，因為太忙，沒有空。」據上，陶清
      姮於原告店內工作時間除早上約超過4 小時外，語言中心
      下課後又回到店內幫忙到晚上10時左右，工作時間實難謂
      不長，並非如原告所稱僅偶爾幫忙麵店之雜事而已，且原
      告亦自承陶清姮因為太忙，沒有空申請工作證，承上，原
      告所為已不得謂無妨礙本國人之就業機會，其非法容留行
      為時『無工作證』陶清姮使其提供勞務情事，已構成違反
      本法第42條、第43條及第44條規定之要件。原告雖訴稱妹
      妹幫忙姊姊是應該的，惟尚難執為本件阻卻違法之事由，
      被告依法裁處，尚無違誤。
（五）綜上所述，原處分及訴願決定均無違誤等語，資為抗辯，
      並聲明求為判決駁回原告之訴，訴訟費用由原告負擔。
五、上開事實概要欄所述之事實，除後列之爭點事項外，其餘為
    兩造所不爭執，並有行政院勞工委員會98年11月12日勞訴字
    第0980022902號訴願決定書、越南政府機關98年8 月28日之
    證明書及翻譯、原告98年9 月3 日書狀、原告居留證、陶清
    姮居留證及國立臺灣師範大學國語教學中心學生證、國立臺
    灣師範大學國語教學中心學生學習成績紀錄表、陶清姮98年
    9 月3 日98師國學字第4503號在學註冊證明書、陶清姮護照
    及簽證資料、原告98年7 月21日訴願書、原處分、原告98年
    6 月12日陳述意見書、被告所屬勞工局98年8 月25日北市勞
    二字第09837412100 號函、被告所屬勞工局98年8 月25日北
    市勞二字第09837412101 號函、被告所屬勞工局98年8 月17
    日北市勞二字第09836153000 號函、被告所屬勞工局外籍勞
    工業務檢查表（檢查時間：98年8 月10日18時）及檢舉查察
    案照片說明表、被告所屬勞工局談話紀錄（被詢人：原告、
    時間：98年8 月10日18時7 分）、被告所屬勞工局談話紀錄
    （被詢人：陶清姮、時間：98年8 月10日18時20分）、被告
    所屬勞工局公務電話紀錄、行政院勞工委員會98年7 月24日
    勞職管字第0980509836號函、勞工委員會職業訓練局0800受
    理檢舉非法外勞案件紀錄表、行政院勞工委員會98年7 月14
    日勞職管字第0980509277號函、被告訴願案件原處分機關重
    新審查表、被告98年8 月5 日府勞二字第09803558000 號函
    及訴願答辯書、被告執行罰鍰繳款單收據、臺北市單一申訴
    窗口- 市長信箱資料、被告所屬勞工局外籍勞工業務檢查表
    （檢查時間：98年5 月13日）、被告所屬勞工局談話紀錄（
    被詢人：原告、時間：98年5 月13日19時0 分）及被告所屬
    勞工局談話紀錄（被詢人：陶清姮、時間：98年5 月13日19
    時0 分）等件附於原處分卷及訴願卷可稽，堪予認定。
六、歸納兩造上述之主張，本件爭執之重點在於：原告是否有違
    反就業服務法第44條所定非法容留外國人為其工作之行為？
    原處分處原告10萬元罰鍰，是否適法？茲分述如下：
（一）按「為促進國民就業，以增進社會及經濟發展，特制定本
      法；……。」「為保障國民工作權，聘僱外國人工作，不
      得妨礙本國人之就業機會、勞動條件、國民經濟發展及社
      會安定。」「除本法另有規定外，外國人未經雇主申請許
      可，不得在中華民國境內工作。」「任何人不得非法容留
      外國人從事工作。」「違反第四十四條或第五十七條第一
      款…規定者，處新臺幣十五萬元以上七十五萬元以下罰鍰
      。……」就業服務法第1 條、第42條、第43條、第44條及
      第63條第1 項分別定有明文。次按「不得因不知法規而免
      除行政處罰責任。但按其情節，得減輕或免除其處罰。」
      「……依本法規定減輕處罰時，……同時有免除處罰之規
      定者，不得逾法定罰鍰最高額之三分之一，亦不得低於法
      定罰鍰最低額之三分之一。」行政罰法第8 條規定及第18
      條第3 項分別定有明文。又按「查本法第44條規定『任何
      人不得非法容留外國人從事工作。』係指『自然人或法人
      』與外國人間雖無聘僱關係，但有未依本法及相關法令規
      定申請許可，即容許外國人停留於某處所為其從事勞務提
      供或工作事實之行為而言……」行政院勞工委員會91年9
      月11日勞職外字第0910205655號函釋在案，而上開函釋乃
      行政院勞工委員會基於其主管機關地位所為，核與母法立
      法目的及規範意旨，自得予適用。
（二）經查：原告非法容留來台就學之越南籍學生DAO THI HANG
      （護照號碼：B0000000，中文姓名：陶清姮）於其營業處
      所從事麵店雜務等工作，案經被告於98年5 月13日當場查
      獲，被告考量原告因其認為妹妹幫忙姊姊係屬應該而違反
      上開法令，乃依就業服務法第44條、第63條第1 項規定及
      行政罰法第8 條、第18條規定，以原處分處原告罰鍰10萬
      元等情，此有被告所屬勞工局98年5 月13日外籍勞工業務
      檢查表、原告98年5 月13日談話紀錄、陶清姮98年5 月13
      日談話紀錄及原告98年6 月12日陳述意見書及原處分附於
      原處分卷可稽。足見原處分揆諸前揭規定，並無違誤。
（三）原告雖主張：陶清姮偶而幫忙麵店之雜事，是因為住店合
      一，陶清姮為原告之妹妹，不論主動或被動，均係基於回
      饋或幫忙，或協助之意思，而非居於僱傭關係而為工作，
      原處分及訴願決定認為原告有非法容留外國人工作或容留
      外國人工作違反規定之情事，顯然有誤會云云。惟按就業
      服務法第44條所謂之「非法容留外國人從事工作」係指與
      外國人間雖無聘僱關係之存在，但有未依本法及相關法令
      規定『申請許可』，即容許外國人停留於其處所為其從事
      勞務提供或工作事實之行為而言，承上，外國人有勞務之
      提供或工作之事實，即使無償，亦屬「工作」。次查：原
      告於98年5 月13 日在被告所屬勞工局談話時，略稱：「(
      問：本局98年5 月13日下午18時50分許，至臺北市○○街
      68 之5號『長春涼麵店』查察時見有女性越籍人員，她是
      否在此工作？她是誰？) 她是我妹妹，叫陶清姮。她在這
      裡幫我忙，因為我是姐姐，她是我妹妹，妹妹幫忙姐姐是
      應該的。」「( 問：妳有無付薪水給她？她住哪裡？) 沒
      有付薪水，她和我一起住這裡。」「( 問：你妹妹來台灣
      做什麼？) 她來台讀書，在師範大學語言中心上課學中文
      。」「( 問：你妹妹在店裡幫忙工作時間為何？) 早上8
      點左右到中午12點多，然後去學校上課，下課後回到店裡
      再幫忙到10點左右。」「( 問：你妹妹有無申請工作證？
      ) 她還沒申請工作證，因為太忙，沒有空。」等語；證人
      陶清姮於98年5 月13日在被告所屬勞工局談話時，略稱：
      「( 問：在台從事何種工作？) 在台學中文。」「( 問：
      妳與長春涼麵店老闆娘什麼關係？) 她是我親姐姐。陶氏
      秋是姐姐的名字。」「( 問：我們今天在店裡看到妳在煮
      麵、端麵給客人，為什麼會在店裡工作？) 我在幫我姐姐
      。我和她住一起，有時會幫忙。」「( 問：有無工作證？
      ) 沒有，只有居留證。」「( 問：姐姐有無付妳薪水？)
      沒有，我和她吃住都一起，吃住都在一起。」等語，此有
      被告所屬勞工局談話紀錄（被詢人：原告、時間：98年5
      月13日19時0 分）及被告所屬勞工局談話紀錄（被詢人：
      陶清姮、時間：98年5 月13日19時0 分）附於訴願卷可稽
      。綜上，原告雖供予陶清姮食宿，然此應認係本於親情使
      然，尚難逕認係勞動對價而謂其間有聘僱關係，惟原告未
      經許可，使陶清姮於其營業處所為其從事麵店雜務等工作
      ，核原告上開所為，已不得謂無妨礙本國人之就業機會，
      其非法容留行為時「無工作證」陶清姮，使其提供勞務情
      事，已違反就業服務法第44條之規定，堪予認定。原告雖
      主張：妹妹幫忙姊姊是應該的云云，然審酌原告使陶清姮
      於8 時至22時間，除其上課時段外，餘者盡為其工時之情
      狀，已難謂對國民工作權無礙，即有可非難性，自難執此
      為本件阻卻違法之事由，被告依法裁處，尚無違誤。足見
      原告之主張，不足採信。
七、綜上所述，原告主張各節，均無可採，本件被告所為原處分
    ，並無違誤，訴願決定予以維持，亦無不合。原告仍執前詞
    ，訴請撤銷，為無理由。又本件係簡易訴訟事件，爰不經言
    詞辯論，逕予駁回。
八、本件事證已臻明確，兩造其餘攻擊防禦方法均與本件判決結
    果不生影響，故不逐一論述，併此敘明。
據上論結，本件原告之訴為無理由，爰依行政訴訟法第236條、
第233條第1項、第98條第1項前段判決如主文。
中    華   民    國     99     年     2    月   10    日
            臺北高等行政法院第一庭
                                  法  官  許麗華
上為正本係照原本作成。
本件以訴訟事件所涉及之法律見解具有原則性者為限，始得於本
判決送達後20日內向本院提出上訴狀並表明上訴理由，如已於本
判決宣示後送達前提起上訴者，應於判決送達後20日內補具上訴
理由（均按他造人數附繕本），且經最高行政法院許可後方得上
訴。
中    華   民    國     99     年     2    月   10    日
                                  書記官  林淑盈


司法院資訊處製作；財團法人民間司法改革基金會備份。
